臺灣臺北地方法院民事判決
110年度訴字第2856號
原      告  翁麗敏  

訴訟代理人  陳傑鴻律師
被      告  潘俞蓁（潘銘文之繼承人）

訴訟代理人  鄭佑祥律師
上列當事人間請求返還借款事件，本院於民國111年7月29日言詞
辯論終結，判決如下：
    主  文
被告應於繼承被繼承人潘銘文之遺產範圍內，給付原告新臺幣壹
佰貳拾萬元及自民國一百一十年七月九日起至清償日止，按週年
利率百分之十二計算之利息。
訴訟費用由被告於繼承被繼承人潘銘文之遺產範圍內負擔。
本判決於原告以新臺幣肆拾萬元為被告供擔保後，得假執行。但
被告如以新臺幣壹佰貳拾萬元為原告預供擔保，得免為假執行。
    事實及理由
壹、程序方面：
一、按不變更訴訟標的，而補充或更正事實上或法律上之陳述者
    ，非為訴之變更或追加，民事訴訟法第256條定有明文。訴
    外人即被繼承人潘銘文於民國109年11月25日死亡，原告原
    僅以「被告潘銘文之繼承人」為被告提起本件訴訟，起訴後
    經向戶政事務所調取被繼承人潘銘文之全體繼承人戶籍資料
    及經本院依職權查詢被繼承人潘銘文繼承人有無聲明拋棄繼
    承，嗣特定被告潘銘文之繼承人為被告潘俞蓁，核原告僅為
    更正事實上之陳述，非為訴之變更或追加，應予准許，合先
    敘明。
二、次按訴狀送達後，原告不得將原訴變更或追加他訴，但擴張
    或減縮應受判決事項之聲明者，不在此限，民事訴訟法第25
    5條第1項第3款定有明文。本件原告原起訴聲明：㈠被告應給
    付原告新臺幣（下同）120萬元，及自110年2月5日起至清償
    日止，按週年利率5％計算之利息。㈡願供擔保，請准宣告假
    執行等語（見本院卷第9頁）。嗣於110年10月19日變更第一
    項聲明為：被告應於繼承被繼承人潘銘文之遺產範圍內給付
    原告120萬元，及自110年2月11日起至清償日止，按週年利
    率5％計算之利息等語（見本院卷第101頁）；另於111年7月2
    日變更利率為週年利率12％等語（見本院卷第155頁）；末於
    111年7月29日變更利息起算日為被告收到起訴狀繕本翌日等
    語（見本院卷第189頁），核原告上開歷次變更，屬擴張、
    減縮應受判決事項之聲明，與前揭規定相符，應予准許。
貳、實體方面：
一、原告主張：訴外人即被繼承人潘銘文因投標工程案件有資金
    需求，於108年5月15日向原告借款30萬元，無約定借款期限
    ，嗣又於109年4月22日向原告借款90萬元，亦無約定借款期
    限，僅約定利息為每月1分利，合計向原告借款120萬元（下
    稱系爭借款）。原告分別於上開日期自銀行領現後經訴外人
    顏萬益之手交付潘銘文，潘銘文並分別於同日簽發票面金額
    30萬、90萬元之本票2紙（下合稱系爭本票）予原告。其中9
    0萬元之本票上雖有記載到期日為109年6月22日，然係潘銘
    文自己希望能在2個月內返還向原告所借之90萬元，因此自
    行在本票上填載到期日，實則原告與潘銘文就該筆款項並未
    約定還款期限。惟潘銘文業於109年11月25日死亡，被告為
    其繼承人且無聲明拋棄繼承之情事，自應就潘銘文上開債務
    負清償責任。原告曾於109年12月30日寄發存證信函催告被
    告於函到35日內返還系爭借款，被告於110年1月6日收受，
    該期限業已於110年2月11日屆滿，被告迄未返還，應負遲延
    責任。為此，爰依消費借貸、繼承之法律關係，請求被告返
    還系爭借款等語。並聲明：㈠被告應於繼承被繼承人潘銘文
    之遺產範圍內給付原告120萬元，及自起訴狀繕本送達翌日
    起至清償日止，按週年利率5％計算之利息。㈡願供擔保，請
    准宣告假執行。
二、被告則以：系爭本票上「潘銘文」之簽名、金額、日期之筆
    跡，不論在筆勢、外型、筆順上均有極大差異，被告否認其
    形式上真正。又當事人授受票據之原因眾多，且原告自稱係
    經由顏萬益之手借款予潘銘文，原告應就其與潘銘文間成立
    消費借貸之意思合致及借款交付之事實，負舉證責任。縱潘
    銘文確有欠款，依民法第1148條、第1153條規定，被告僅就
    繼承潘銘文所得遺產範圍內負清償責任等語置辨。並聲明：
    ㈠原告之訴及假執行之聲請均駁回。㈡如受不利判決，願供擔
    保請准宣告免為假執行。
三、經查，潘銘文於109年11月25日死亡，其法定繼承人原為被
    告、訴外人張金彩、潘柏璁、潘柏勳，惟其中張金彩、潘柏
    璁、潘柏勳均已拋棄繼承，已非繼承人，僅被告為其繼承人
    等情，有繼承系統表、戶籍謄本、本院民事紀錄科查詢表、
    索引卡查詢在卷可稽（見本院卷第39至49頁、第53至57頁）
    ，堪信為真實。
四、得心證之理由：
　　原告主張潘銘文向其借款未清償，被告為潘銘文之繼承人，
    爰依消費借貸、繼承之法律關係請求被告返還借款等情，惟
    為被告所否認，並以前揭情詞置辯，經查：
  ㈠按稱消費借貸者，謂當事人一方移轉金錢或其他代替物之所
    有權於他方，而約定他方以種類、品質、數量相同之物返還
    之契約；借用人應於約定期限內，返還與借用物種類、品質
    、數量相同之物，民法第474條第1項、第478條前段分別定
    有明文。繼承人自繼承開始時，除本法另有規定外，承受被
    繼承人財產上之一切權利、義務。但權利、義務專屬於被繼
    承人本身者，不在此限。繼承人對於被繼承人之債務，以因
    繼承所得遺產為限，負清償責任；繼承人對於被繼承人之債
    務，以因繼承所得遺產為限，負連帶責任，亦為民法第1148
    條、第1153條第1項所明定。又稱消費借貸者，於當事人間
    必本於借貸之意思合致，而有移轉金錢或其他代替物之所有
    權於他方之行為，始得當之。是以消費借貸，因交付金錢之
    原因多端，除有金錢之交付外，尚須本於借貸之意思而為交
    付，方克成立。倘當事人主張與他方有消費借貸關係存在者
    ，自應就該借貸意思互相表示合致及借款業已交付之事實，
    均負舉證之責任，其僅證明有金錢之交付，未能證明借貸意
    思表示合致者，仍不能認為有該借貸關係存在（最高法院98
    年度台上字第1045號民事判決參照）。原告主張潘銘文生前
    向其借款120萬元未償還等情，自應負舉證之責。
　㈡經查，原告就其主張業據提出系爭本票為證（見本院卷第15
    頁），並據證人顏萬益於本院審理中具結證稱：伊與潘銘文
    認識至少15年了，伊於潘銘文簽發系爭本票時在場，潘銘文
    是經由伊之關係跟原告借錢，伊跟原告認識約30年，原告和
    潘銘文間沒有見過面，原告係經由伊一次交付現金給潘銘文
    ，伊於潘銘文簽發系爭本票時同時交付現金給潘銘文，潘銘
    文向原告借貸之金額就是本票上面的金額，利息約定每月1
    分，利息是由伊交給原告，借款時間沒有約定多久，所以是
    沒有約定何時還錢，伊不知道為什麼90萬元本票上會記載到
    期日為109年6月22日。伊和潘銘文間沒有金錢往來，潘銘文
    跟原告借錢次數除了系爭本票借款外，還另外有一次，因為
    潘銘文有還款、付利息，所以原告才會繼續借款給潘銘文，
    原告與潘銘文間沒有簽立借據，沒有擔保品，只有本票，還
    有1張潘銘文身份證影本等語（見本院卷第136至140頁），
    經核與原告前揭主張相符，又衡諸證人顏萬益與原告、潘銘
    文均相熟且無嫌隙，且係證述其親身經歷之事，應無誤認或
    偏頗之虞，況且潘銘文簽發系爭本票交付原告收執之舉亦與
    民間一般借款時開立票據作為還款擔保之常情相符，故證人
    顏萬益證述原告曾借款120萬元予潘銘文，雙方並約定利率
    為月息1分一情，應堪採信。
　㈢被告雖辯稱原告與潘銘文並不相識，原告持有系爭票據僅能
    證明有票據往來關係，無法證明有借款，且系爭借款既均由
    顏萬益所交付，則消費借貸關係究竟係存於潘銘文與顏萬益
    間，抑或是原告與潘銘文間，即有疑義；另原告於潘銘文未
    清償款項時即又出借第二筆款項且未要求提供擔保品，亦與
    常情不符云云。惟借款人簽發票據交予貸與人收執，此乃常
    情，前已述及，復參以證人顏萬益到庭結證稱伊與潘銘文間
    沒有金錢往來，且系爭本票係由原告所持有等情觀之，可見
    若非潘銘文向原告借款，雙方有消費借貸之合意，並經原告
    交付系爭借款予潘銘文，潘銘文豈有可能願意簽發同金額系
    爭本票交由原告收執；又借款是否提供擔保品，本得由借貸
    當事人自行決定，要難以其等未設定抵押權或提供其他足額
    之擔保，即遽認其等間無借款之事實；況原告及證人顏萬益
    均到庭陳稱，因潘銘文向原告借貸，利息都有準時交付，且
    於系爭借款前之另筆借款潘銘文亦按時還款等語（見本院卷
    第140頁、142頁），則原告因潘銘文信用良好，於潘銘文未
    全額清償前筆債務前，繼續出借他筆款項，亦難認有何違背
    常理之處。是被告執前詞辯稱潘銘文未向原告借款云云，尚
    無足取。
  ㈣從而，依上論述，原告與潘銘文間就系爭借款有消費借貸之
    合意存在乙節，應堪認定。被告就系爭借款業已清償或因其
    他原因而消滅一節，並未主張或提出證據加以證明，則原告
    依消費借貸、繼承之法律關係，請求被告於繼承潘銘文遺產
    範圍內返還系爭借款，即屬有據。
　㈤按給付有確定期限者，債務人自期限屆滿時起，負遲延責任
    ；遲延之債務，以支付金錢為標的者，債權人得請求依法定
    利率計算之遲延利息，但約定利率較高者，仍從其約定利率
    。民法第229條第1項、第233條第1項分別定有明文。查被告
    應返還系爭借款，且系爭借款約定利率為每月1分，業如前
    述。原告曾於109年12月30日寄發存證信函催告被告於函到3
    5日內返還系爭借款，被告於110年1月6日收受，該期限業已
    於110年2月11日屆滿，被告迄未返還，應負遲延責任。從而
    ，原告併請求被告給付自起訴狀繕本送達翌日即110年7月9
    日（於110年6月28日寄存送達於被告，見本院卷第77頁）起
    至清償日止，按週年利率12％計算之利息，亦屬有據。
五、綜上所述，原告依消費借貸、繼承之法律關係，請求被告於
    繼承潘銘文之遺產範圍內給付120萬元，及自110年7月9日起
    至清償日止，按週年利率12％計算之利息，為有理由，應予
    准許。又兩造均陳明院願供擔保，請准宣告假執行及免為假
    執行，核無不合，爰分別酌定相當之擔保金額，予以准許。
六、本件事證已臻明確，兩造其餘主張、陳述及所提之證據暨攻
    擊防禦方法，經本院斟酌後，核與本件判決結果不生影響，
    爰不一一論述，附此敘明。
七、據上論結，本件原告之訴為有理由，依民事訴訟法第78條、
    第390條第2項、第392條第2項，判決如主文。　　
中　　華　　民　　國　　111 　年　　8 　　月　　19　　日
                  民事第一庭    法　官　熊志強
以上正本係照原本作成。
如對本判決上訴，須於判決送達後20日內向本院提出上訴狀。如
委任律師提起上訴者，應一併繳納上訴審裁判費。
中　　華　　民　　國　　111 　年　　8 　　月　　19　　日
                                書記官　蔡斐雯